ACORDAO-COMPLETO-2556478

ACÓRDÃO 6986/2022 ATA 35/2022 - PRIMEIRA CÂMARA

VISTOS, relatados e discutidos estes autos de pedido de reexame interposto pelo Sr. Emerson Fernandes Daniel Júnior contra o Acórdão 3037/2022-TCU-Primeira Câmara, por meio do qual foi negado provimento a pedido de reexame anteriormente interposto contra o Acórdão 11249/2021-TCU-Primeira Câmara,
ACORDAM os Ministros do Tribunal de Contas da União, reunidos em sessão da Primeira Câmara, com fulcro no art. 48 da Lei 8.443/1992, c/c o art. 278, § 4º, do Regimento Interno, e diante das razões expostas pelo Relator, em:
9.1. não conhecer do pedido de reexame interposto pelo Sr. Emerson Fernandes Daniel Júnior, por incabível;
9.2. dar ciência desta deliberação ao recorrente e ao órgão de origem.

Pedido de reexame contra acórdão que negou provimento a pedido de reexame anteriormente interposto em face de deliberação que aplicou multa ao recorrente.

Primeira Câmara

Departamento Nacional de Obras Contra as Secas.

3. Interessados/Responsáveis/Recorrentes:
3.1. Interessados: José Raimundo de Farias (XXX.638.233-XX).
3.2. Responsável: Emerson Fernandes Daniel Júnior (XXX.212.814-XX).
3.3. Recorrente: Emerson Fernandes Daniel Júnior (XXX.212.814-XX).

13.1. Ministros presentes: Walton Alencar Rodrigues (Presidente), Benjamin Zymler (Relator) e Jorge Oliveira.
13.2. Ministro-Substituto convocado: Weder de Oliveira.
13.3. Ministro-Substituto presente: Augusto Sherman Cavalcanti.

BENJAMIN ZYMLER

Ministro Jorge Oliveira.

Adoto como relatório o parecer da unidade técnica, cujos termos são os seguintes:
"[...]
Em síntese, tem-se que o então Diretor-Geral do Departamento Nacional de Obras Contra as Secas (Dnocs) , Emerson Fernandes Daniel Junior, deixou de dar cumprimento tempestivo às determinações contidas no Acórdão 5201/2012-TCU-Primeira Câmara, relatora Ministra Ana Arraes, por meio do qual foram impugnadas as parcelas referentes à incorporação da parcela conhecida como "opção" e à incorporação de doze referências constantes do ato do servidor aposentado José Raimundo de Farias, negando-se registro ao ato (peça 5) . 
O gestor, ouvido em audiência, teve suas razões de justificativa rejeitadas. Posto isso, foi prolatado o Acórdão 11249/2021-TCU-Primeira Câmara, relator Ministro Jorge Oliveira, que aplicou multa no valor de R$ 5.000,00 (peça 55) .
Em seguida, foi interposto pedido de reexame (peça 63) , o qual foi conhecido e, no mérito, teve seu provimento negado, nos termos do Acórdão 3037/2022-TCU-Primeira Câmara, relator Ministro Benjamin Zymler (peça 84) . 
No presente momento, o recorrente interpõe novo pedido de reexame, com o objetivo de impugnar os termos da deliberação que apreciou seu pedido de reexame anterior (peças 93-95) .
Feito o histórico, passa-se ao exame.
O pedido de reexame constitui-se na espécie recursal cabível nos processos deste Tribunal que versam sobre fiscalização de atos e contratos e atos sujeitos a registro, nos termos do artigo 48 da Lei 8.443/1992, c/c artigo 286 do Regimento Interno/TCU.
Tal peça apelativa já foi ajuizada neste processo em face da decisão de mérito, qual seja, o Acórdão 11249/2021-TCU-Primeira Câmara, conforme exposto acima.
O art. 278, § 4º, do Regimento Interno/TCU dispõe que "não se conhecerá de recurso da mesma espécie, exceto embargos de declaração, pela parte ou pelo Ministério Público junto ao TCU, contra deliberação que apreciou o primeiro recurso interposto".
 No caso em exame, o recorrente interpõe pedido de reexame contra o Acórdão 3037/2022-TCU-Primeira Câmara, deliberação mediante a qual se apreciou pedido de reexame interposto pelo próprio recorrente contra o acórdão condenatório.
Sendo assim, nos termos do art. 278, § 4º, do Regimento Interno/TCU, o pedido de reexame sob análise não deve ser conhecido, por ser inadequado para combater deliberação que apreciou o primeiro recurso interposto.
Ademais, observa-se que na peça recursal (peças 93-95) o recorrente apresenta argumentos que pretendem contestar a decisão de mérito, cuja rediscussão não se mostra mais possível, em razão da preclusão consumativa, prevista no art. 278, § 3º, do Regimento Interno/TCU, que se operou devido ao pedido de reexame anteriormente interposto.
Por fim, registre-se que não seria possível receber o pedido de reexame em análise como recurso de revisão, em respeito ao princípio da taxatividade recursal. Consoante os artigos 32, inciso III, e 35, ambos da Lei 8.443/1992, e artigo 288 do RI/TCU, o recurso de revisão só pode ser manejado em processos de contas.
Diferentemente, o presente caso versa sobre processo de fiscalização de atos, no qual somente é cabível a interposição de pedido de reexame, a teor do artigo 48, caput, da Lei 8.443/92, ou embargos de declaração, caso atendido o disposto no artigo 34 do mesmo diploma legal.
[...]
Em virtude do exposto, propõe-se:
3.1 não conhecer o Pedido de Reexame interposto por Emerson Fernandes Daniel Júnior, em razão de sua inadequação, nos termos do artigo 278, § 4º do Regimento Interno/TCU, em razão de se tratar de recurso de mesma espécie contra deliberação que apreciou o primeiro recurso interposto;
3.2 encaminhar os autos ao gabinete do relator competente para apreciação do recurso;
3.3 à unidade técnica de origem, dar ciência ao recorrente e aos órgãos/entidades interessados do teor da decisão que vier a ser adotada, encaminhando-lhes cópia."
2.	O Ministério Público junto a esta Corte de Contas manifestou-se de acordo com a proposta formulada pela unidade técnica.
	É o Relatório.

Paulo Roberto de Souza Leão Junior (8968/OAB-RN), representando Emerson Fernandes Daniel Júnior.

Procuradora-Geral Cristina Machado da Costa e Silva.

PEDIDO DE REEXAME CONTRA ACÓRDÃO QUE APRECIOU PEDIDO DE REEXAME ANTERIORMENTE INTERPOSTO. ART. 278, § 4º, DO RITCU. VEDAÇÃO REGIMENTAL PARA INTERPOSIÇÃO DE RECURSO DA MESMA ESPÉCIE. INCABIMENTO. NÃO CONHECIMENTO.

APOSENTADORIA (APOS)

Secretaria de Recursos (Serur); Secretaria de Fiscalização de Integridade de Atos e Pagamentos de Pessoal e de Benefícios Sociais (Sefip).

Por meio do Acórdão 11249/2021-TCU-Primeira Câmara deste Tribunal, em monitoramento das determinações contidas no Acórdão 5201/2012-TCU-Primeira Câmara, considerou que houve o descumprimento imotivado da suspensão do pagamento da vantagem tida por ilegal, razão pela qual rejeitou as razões de justificativa apresentadas por Emerson Fernandes Daniel Junior, então Diretor-Geral do Departamento Nacional de Obras Contra as Secas, aplicando-lhe multa no valor de R$ 5.000,00 (cinco mil reais) .
2.	Contra a referida deliberação foi interposto pedido de reexame pelo responsável Emerson Fernandes Daniel Júnior, no qual se alegou, em síntese: i) a ausência de responsabilidade da Diretoria-Geral no tocante a eventual recusa ou retardamento no cumprimento da decisão deste Tribunal, por se tratar de questão afeta exclusivamente à Diretoria Administrativa; e ii) o cumprimento da determinação exarada por este Tribunal, conforme atos emitidos no âmbito da Diretoria Administrativa, que teria atuado sem qualquer intervenção da Diretoria-Geral.
3.	A Primeira Câmara deste Tribunal, analisando o recurso interposto, por meio do Acórdão 3037/2022-TCU-Primeira Câmara, dele conheceu e negou-lhe provimento, por considerar "que não foram apresentadas justificativas plausíveis para o não cumprimento do Acórdão 5201/2012-TCU-Primeira Câmara, mantido inalterado pelo Acórdão 8036/2013-TCU-Primeira Câmara, tendo havido, na verdade, desídia por parte dos gestores do órgão, uma vez que a simples leitura dos documentos por eles mesmos produzidos denotaria que não havia qualquer óbice ao efetivo cumprimento da deliberação".
4.	Contra esta última deliberação houve a interposição de novo pedido de reexame, ora em análise, por meio do qual se pretende a exclusão da pena de multa imposta ao responsável, sob o seguinte argumento:
"[...] não tendo havido qualquer participação do Peticionante EMERSON FERNANDES DANIEL JÚNIOR na concessão da aposentadoria do servidor inativo José Raimundo de Farias, da referida entidade autárquica, e que, segundo informação extraída dos autos do processo, foi concedida por Portaria 358 em 15 de maio de 1996, período extremamente pretérito (16 anos antes) ao que o Peticionante esteve desempenhando funções no DNOCS, de 16 de abril de 2012 a 30 de junho de 2014, bem ausente qualquer prova ou indício de que tenha se omitido no cumprimento do dever ou concorrido para eventuais desacertos e considerando que as responsabilidades relativas aos atos de aposentadoria eram por completo direcionadas à Diretoria Administrativa, carece, nesse sentido, de reapreciação, por meio deste Pedido de Reexame, o decidido no Acórdão 5201/2012-TCU-Primeira Câmara, atribuindo-se o efeito suspensivo, conforme o art. 33 da Lei Orgânica do TCU e art. 285 do Regimento Interno dessa Egrégia Corte de Contas."
5.	Dispõe o art. 48 da Lei 8.443/1992 que:
"Art. 48. De decisão proferida em processos concernentes às matérias de que tratam as Seções III e IV deste capítulo caberá pedido de reexame, que terá efeito suspensivo.
Parágrafo único. O pedido de reexame reger-se-á pelo disposto no parágrafo único do art. 32 e no art. 33 desta Lei."
6.	Como se vê, nos termos do art. 48 da Lei 8.443/1992, o pedido de reexame, já apreciado, constitui-se na espécie recursal cabível nos processos deste Tribunal que versam sobre fiscalização de atos e contratos e atos sujeitos a registro.
7.	De outro lado, dispõe o art. 278, § 4º, do RITCU, que:
"Art. 278. O relator do recurso apreciará sua admissibilidade e fixará os itens do acórdão sobre os quais ele incide, na hipótese e para os fins do § 1º do art. 285, em prazo a ser definido em ato normativo, após exame preliminar da unidade técnica.
[...]
§ 4º. Não se conhecerá de recurso da mesma espécie, exceto embargos de declaração, pela parte ou pelo Ministério Público junto ao TCU, contra deliberação que apreciou o primeiro recurso interposto."
8.	No caso concreto, consoante se viu, o responsável já se valeu da prerrogativa processual de interpor o recurso cabível contra a decisão que lhe aplicou pena de multa. Irresignado com o acórdão que apreciou o pedido de reexame, negando-lhe provimento, interpõe novamente recurso da mesma espécie, o que, nos termos regimentais, se mostra manifestamente incabível.
	Ante o exposto, VOTO por que seja adotada a deliberação que ora submeto à apreciação deste Colegiado.
TCU, Sala das Sessões, em 4 de outubro de 2022.
BENJAMIN ZYMLER 
Relator